臺灣花蓮地方法院刑事判決　　　　　　　　　　　　　　九十一年度重訴字第二號
　　公　訴　人　臺灣花蓮地方法院檢察署檢察官
　　被　　　告　丁○○
　　指定辯護人　本院公設辯護人甲○
右列被告因殺人案件，經檢察官提起公訴（九十一年度偵字第九八一號），本院判決
如左：
    主  文
丁○○殺人，處有期徒刑拾年，褫奪公權捌年。
    事  實
一、丁○○與李瑞琴係叔嫂關係，丁○○因係輕度智障及患有癲癇疾病，故未外出就
    學就業，平日對於李瑞琴處理家務之方式頗有意見，因得不到李瑞琴之服從及家
    人之支持，故對李瑞琴心有不滿。李瑞琴係印尼籍人士於九十年年底來台與丙○○結婚，婚後與丙○○之父母兄弟同住，操持家務，頗得曾家老少之歡心，惟因
    客語之表達能力有限，與丁○○較少互動。丁○○於九十一年五月六日下午八時
    許，在花蓮縣吉安鄉○○村○鄰○○○街二十三號家中，因看電視按遙控器之問
題與其二哥戊○○發生口角爭執，而遭其大哥丙○○及二哥戊○○毆打，心懷怨
    恨。翌日上午十時許，其要求李瑞琴不要收下未晾乾的衣服而遭李瑞琴置之不理
    ，其憤而向家人投訴亦遭家人駁斥，因而對李瑞琴更加不滿，嗣於九十一年五月
    七日上午十一時三十分許，因其父乙○○招呼其享用午餐而走入廚房，見其嫂李
    瑞琴在廚房內，思及前夜被毆之事而心生怨懟，認為家人都偏袒李瑞琴，欺負他
    ，一時氣憤難消，竟基於殺人之故意，持菜刀朝李瑞琴之頭部、顏面部、頸部猛
    砍二十五刀，致李瑞琴受有如附表所示之傷害。站在一旁之乙○○因見丁○○狀
    似瘋狂亦不敢趨前攔阻，僅以口頭出言勸阻但並未奏效。丁○○於一陣亂刀揮砍
    後，再轉朝客廳方向走出屋外，在屋外見到聞訊返家之丙○○，即持刀追逐，丙○○見狀立即逃走，二人追逐繞行一圈後再返回家門前，丁○○因受到圍觀群眾
    之勸阻，而放下菜刀，丙○○為免丁○○再度持刀行兇，隨即拾起該把菜刀，並
    焦急地朝屋內廚房走去查看李瑞琴之情形，始發現李瑞琴已血肉糢糊地倒臥於血
    泊之中，傷重不治。丁○○亦為據報前往之員警逮捕，並扣得菜刀一把。
二、案經花蓮縣警察局吉安分局報告臺灣花蓮地方法院檢察署檢察官偵查起訴。
    理  由
一、右揭犯罪事實，業據被告丁○○於警訊時及偵審中坦承不諱，核與證人乙○○、
    戊○○證述及告訴人丙○○指訴之情形相符，並有犯罪用之菜刀一把扣案可資佐
    證。指定辯護人為被告辯稱：被告心智年齡僅十二歲，故平時即處於精神耗弱狀
    態，且被告患有癲癇症，案發當時是否因癲癇病發作導致心神喪失而犯之，亦不
    無可能等語。然查，依國軍花蓮總醫院鑑定報告，雖記載被告心智年齡約略十二
    歲上下，惟此係鑑定人綜合「病狀、個案成長紀錄、客觀資料《殘障手冊：輕度
    智能不足》及會談過程」，而判斷「曾員之智力程度屬邊緣型智能不足至輕度智
    能不足間，即總智商於八十至五十之間，心智年齡約略十二歲上下；以及無朋友
    、無社交技巧能力、僵化無彈性之制式思考的閉式人格特質。」，故被告雖被鑑
    定人判斷心智年齡僅十二歲，惟與是否平時即處於心神喪失狀態係屬二事。另癲
    癇病發作，可分為「大發作、小發作及精神運動發作等型。大發作時會失去意識
    而倒臥地上，引起全身痙攣。發病之初，身體及手腳會有抽蓄、硬直的僵直性痙
    攣，接著手腳會有小的顫動，漸漸變成大的顫動。痙攣會在一分鐘左右結束，要
    呼吸時如口腔有唾液就會吹出泡沫來，但意識還未恢復，且在睡眠狀態下，會有
    很大的打鼾聲，持續數分鐘後才會清醒。在意識恢復後，暫時會顯得癡呆，或有
    頭痛的情形。小發作會短暫使去意識數秒至數十秒，發作過後馬上會繼續原來所
    做的事，但對發作時的狀態不復記憶。精神運動型發作大致會二至三分鐘，且會
    有不知周圍情形，或用手腳無意的碰觸東西，或會說出不對勁的，有時作不太清
    楚的回答。有時會突然地走動跑步，或在朦朧的狀態下，作出粗暴或放火的情形
    ，但對發作中的所作所為，沒有任何記憶。」（參照：「我的醫師」乙書，地球
    出版社，八十三年三月，十一版，一七五頁）。茲被告尚且能持刀殺人，且見其
    兄丙○○返家後，仍可持刀追逐，顯見案發當時並非因癲癇症發作而處於心神喪
    失狀態。又被害人李瑞琴因此受有如附表所示之傷害，引起失血性休克死亡，業
    經臺灣花蓮地方法院檢察署檢察官督同檢驗員相驗屬實，製有勘驗筆錄、相驗屍
    體證明書、驗斷書及法務部法醫研究所（九一）法醫所醫鑑字第Ｏ六八二號鑑定
    書各一份、現場照片三十二幀、解剖照片三十一幀在卷可參，事證明確，被告所
    辯不足採信，犯行堪以認定。
二、核被告丁○○所為，係犯刑法第二百七十一條第一項之殺人罪。又被告於行為時
    係「處於與人爭執事件之急性壓力狀態下，以致產生情緒及行為之衝動」，屬於
    精神耗弱之狀態，有國軍花蓮總醫院九十一年六月十三日（九一）濟德字第一六
    四二號函附之鑑定報告書附卷可參，依法減輕其刑。本院審酌被告與被害人為叔
    嫂關係，惟因被害人為嫁至台灣之印尼籍人士，不諳客語，且因被告罹患癲癇症
    屬閉式性人格，無朋友且無社交，與家人相處關係不良，致常因細故而起爭端，
    且被告家人又不懂得適時輔導，終因長年累積之不滿而引爆殺機，是被告與被害
    人之爭端不過是「壓死駱駝的最後一根稻草」，及被告殺戮李瑞琴達二十五刀之
    多，手段殘酷，幾已喪失理性，惟犯罪後能坦白承認犯罪事實，頗有悔意等一切
    情狀，爰適度量處有期徒刑十年。又依被告剝奪他人生命所犯殺人罪名之性質，
    認有必要，併為褫奪公權八年之宣告。扣案之菜刀一把，係供被告家中廚房使用
    之物，非被告所有，業經被告及證人戊○○供證述明確，爰不另為沒收之諭知。
三、據上論斷，應依刑事訴訟法第二百九十九條第一項前段，刑法二百七十一條第一
    項、第三十七條第二項、第十九條第二項，判決如主文。
中      華      民      國    九十一      年     九     月      九      日
                              臺灣花蓮地方法院刑事庭
                                  法  官  湯  文  章
右正本證明與原本無異。
如對本判決不服，應於送達後十日內，向本院提出上訴狀。（應抄附繕本）告訴人或
被害人如對於本判決不服者，應具備理由請求檢察官上訴，其上訴期間之計算係以檢
察官收受判決正本之日期為準。
                                  法院書記官
中      華      民      國    九十一      年     九     月      十      日
附錄本判決論罪之法律條文
刑法第二百七十一條第一項：
殺人者，處死刑、無期徒刑或十年以上有期徒刑。
